臺灣臺南地方法院刑事判決　　　　　　　　　　　　　九十年度易緝字第一三三號
　　公　訴　人　臺灣台南地方法院檢察署檢察官
　　被　　　告　丙○○
右列被告因詐欺案件，經檢察官提起公訴（八十九年度偵緝字第六五二號），本院判
決如左：
    主  文
丙○○無罪。
    理  由
一、公訴意旨略以：被告丙○○因欲租用汽車代步，又無足夠現款付押金，竟基於意
    圖為自己不法所有之概括犯意，先於民國（下同）八十八年五月三日下午某時，
    在台南市○○○路○段「你會紅ＫＴＶ」，向女友乙○○佯稱從北部回台南，無
    交通工具不方便，需借騎機車騎用，使陳女信以為真，而將其所有ＷＨＮ─九九
    二號光陽黑藍色輕型機車交付丙○○騎用，丙○○取得該輛機車後，未經乙○○
    同意，即於同日下午五時三十分許，騎至台南市○○路○段十八號久裕小客車租
    賃有限公司（以下簡稱久裕公司），向負責人甲○○佯稱該輛機車為其所有，行
    車執照忘記帶，以該輛機車質押該公司等語，使甲○○陷於錯誤而將久裕公司所
    有ＩＩ─二二二二號小客車出租交付丙○○使用三日，然丙○○違約於同年月十
    二日始還車，因無錢付逾期租金與賠償車損而未能取回乙○○之機車，乙○○屢
    次向丙○○催討均推辭要去台北，改日還車云云，迄同年十二月間，乙○○始知
    丙○○以該輛機車質押久裕公司承租小客車，因認被告涉嫌連續觸犯刑法第三百
    三十九條第一項詐欺取財罪嫌等語。
二、訊據被告雖矢口否認有何欺罔之行為，並以：伊於向前女友乙○○借車之時，已
    告知陳女將以其機車用以租用汽車代步，且租車之時，亦使久裕公司負責人甲○○知悉用以質押之物係借自他人之機車。事實上伊無法按時返還汽車及機車，乃
    因使用租得之汽車期間，擋風玻璃與引擎蓋遭他人破壞，伊因無力支付久裕公司
    修理費用，故而遲未返還汽車，亦無法取回質押之機車云云，資為抗辯。惟查：
  (一)本件被告於偵審階段，就下列與案情之判斷有重要關係之事項所為之供述，存有
    下述岐異，足認被告供述之可信賴度極低：1.告訴人乙○○是否與被告同往久裕
    公司租車（用以判斷陳女是否知悉以其機車租用汽車之事項）：被告於偵查中供
    稱租車之時係乙○○陪同前往，租得汽車後並與伊及案外友人丁○○共三人北上
    等語（偵卷第七頁背面、第廿二頁）；其於本院調查中則供稱，當初租車之時僅
    友人丁○○與伊（共二人）一同前往，且乙○○並未與伊乘坐該部租得之汽車北
    上台北等語（本院九十年十二月十一日訊問筆錄）。2.案外人蔡隆榮是否一同前
    往租車（用以判斷該證人得否證明被告租車時是否使用詐術）：被告於偵查中供
    稱丁○○並未陪同前往租車（偵卷第廿二頁），嗣於本院調查中則又供稱係丁○○與伊共同前往久裕公司租車等語（本院九十年十二月十一日訊問筆錄）。3.被
    告是否首次以他人之機車抵押租車（用以判斷被告是否對甲○○使用詐術）：被
    告於偵查中陳述略稱以前雖曾向久裕公司租車，但係付現金，此次租車未帶足夠
    現金，故以乙○○所有之機車租車等語（偵卷第十三頁）；其於本院調查中則又
    辯稱八十八年五月三日係第三次向久裕公司租車，前二次租車其中一次係以現金
    抵押，另一次亦係以他人之機車抵押租車等語（本院九十年十二月十一日訊問筆
    錄）。
  (二)被告除供述存有上述瑕疵之外，其自偵查以迄本院調查中歷時近二年始終無法向
    檢察官及本院陳報其所舉證人丁○○之確實住址（被告於本院調查中供稱知悉丁○○曾經返家，故被告應知悉丁○○之住處），期間雖經本院調集全部設籍於台
    南市姓名為「丁○○」者之口卡片影本供被告指認，被告仍未能指出何者為其友
    丁○○（迨至本院行審判程序時，被告始供稱口卡片影本中之一人即為其所指之
    丁○○）。另證人即久裕公司負責人甲○○於偵查中證稱：被告係單獨前往租車
    等語（偵卷第十一頁背面），又與被告所辯其友丁○○陪同前往租車之供述不符
    。
  (三)告訴人乙○○於偵查中陳述略稱：是（被告之友人）陳冠宇告訴伊被告將機車持
    往租車之事。因被告向伊借車逾原約定之三日還車期間後之某日，伊偕同被告、
    陳冠宇與其他朋友在某餐廳用餐中，詢以被告機車下落，被告與在場之友人均無
    人願意說明或告知。隨後伊趁被告離席接聽電話之際，詢問陳冠宇機車是否經被
    告騎乘從事不法事宜，陳冠宇即回「不要告訴丙○○說是我說的」，伊即知機車
    已不在被告持有中，待被告回席後，遂逕質問被告等語。上開陳述並經同時在場
    之證人陳冠宇確認屬實（偵緝卷第七六頁背面、七七頁），而被告復於本院調查
    中供明伊與陳冠宇係自小一起成長之好友，如此陳冠宇即無在偵查中故為不實且
    不利於被告供述之可能，其證言應屬可信。參以被告前揭供述反覆不一、辯解經
    查與事實不符等情況證據，告訴人乙○○指訴被告於借用機車之時並未向告知將
    以該機車持往抵押租用汽車乙節，應與事實相符。
  (四)證人甲○○於偵查中陳稱被告於本件系爭租車之前均係以現金抵押租車，未曾以
    機車抵押等語。該次陳述經核與被告當場所供「（問：之前有否租過車？）答：
    有，以前付現金，這次身上沒有帶那麼多現金」等語，悉相符合（偵卷第十二頁
    背面、第十三頁），是本件係被告首次以機車抵押租車乙節，應堪確認。該證人
    於本院調查中初時雖證稱：八十八年五月三日係被告第二次以機車抵押租用汽車
    等語；嗣又改稱：時間已久，無法確定被告係初次或第二次以機車抵押等語（本
    院九十一年一月廿五日、同年三月八日訊問筆錄），應係時隔久遠記憶已然模糊
    後之供述，尚不足以據此為有利於被告之認定，被告空言辯稱本件係第二次以機
    車抵押租用汽車，亦難採信。
  (五)證人甲○○於偵查中明確指陳被告於租車之時，告以該部機車為其所有，且託詞
    忘記攜帶行照使甲○○無從核對被告是否確為車主等語（偵卷第十一頁）。
  (六)綜上各節，被告向告訴人乙○○借用機車之時，並未誠實告知將以該部機車持以
    抵押租用汽車，且向證人甲○○誑稱該部機車為其所有等事實，均堪認定。本件
    公訴人認為被告係以詐術使乙○○、甲○○二人陷於錯誤而交付上開機車與租用
    汽車，核均屬實。
三、惟按被告之行為不罰者，應諭知無罪之判決。刑事訴訟法第三百零一條第一項定
    有明文。又刑法第三百三十九條第一項之詐欺罪，以意圖為自己或第三人不法之
    所有，為其構成要件，行為人所為縱屬欺罔行為，如無為自己或第三人不法所有
    之意圖，仍難成立詐欺罪，最高法院五十一年度台上字第三一九號判決意旨足資
    參照。再查：
  (一)本件被告雖係首度以機車抵押而向久裕公司租用汽車，但其前已曾向該公司租車
    約二次（本件為第三次），且過往租車均依約定時間返還租得之汽車，因被告於
    本件租車之前先致電久裕公司之甲○○告以即將前往租車之事，甲○○得以自檔
    存之客戶資料中列印被告之姓名、出生年月日、駕照號碼（身分證號碼）與駕照
    種類於「久裕小客車租賃有限公司交車單」（以下簡稱租車交車單，其內容即係
    租車契約書）之上，並待被告到場告以擬供抵押之財物為上述機車後，再行以手
    寫方式填載保證人（擔保品）之資料，此據證人甲○○於偵查及本院調查中供述
    明確，並有租車交車單原本附於偵查卷可稽，依被告過往向久裕公司租車之紀錄
    而為觀察，被告似非為長久不法佔有管領而偽以他人之機車租用汽車。
  (二)依證人甲○○所述，被告係八十八年五月三日租得汽車，原約定於同年六月還車
    ，但未依約返還，甲○○隨即電告被告之家人若再不還車即將提出侵占罪之刑事
    告訴，被告始遲於同年月十二日還車，當時該部出租予被告之汽車擋風玻璃遭打
    破、引擎蓋被刮傷，原約定三天內付清賠償等費用．．．半年後有一自稱車主之
    女生前來要求返還機車，但為伊拒絕，並要求該女生先尋得被告清償前述款項後
    再還機車等語（偵卷第十一、十二頁），核與告訴人乙○○於偵查中證稱確曾於
    八十八年秋季前往久裕公司要求返還機車，伊於出借機車四、五個月後始前往久
    裕公司要車，乃因被告要求不要催討太急等語相符（偵卷第十九頁），並與前述
    租車交車單記載：「引擎蓋烤漆３０００＋前擋風玻璃五０００＝八０００」、
    「八十八年五月十二日十八時四十五分還車，丙○○（簽名）」、「補收續租六
    日租金１２０００、碰撞損壞賠償費８０００、欠２００００」內容相符。依證
    人甲○○所述，被告於租車之時係以正確之電話號碼登載留存於久裕公司，否則
    久裕公司負責人甲○○應無法以電話連絡催促被告還車，益徵被告並無長久佔有
    管領該部汽車之意思。故被告所辯不能按時返還汽、機車之原由，應屬可信。
  (三)告訴人乙○○及證人甲○○，亦均認為被告係因汽車受損之意外，始不能依前承
    諾按時返還汽、機車，應無將該等汽、機車騙取得手後永據為己有之企圖，證人
    甲○○復證稱上開情形在出租汽車事務係常見之事等語（本院九十一年三月八日
    訊問筆錄）。故本件被告不能依其約定返還機車及汽車，應係租自久裕公司汽車
    受損之意外事故，導致其初時不敢按期返還租得之汽車，嗣後又無力清償車損賠
    償費用，致始終未能取回以借自告訴人乙○○之機車，並非自始即無意返還，如
    此即難認為被告借用機車與租用汽車之時，有何為自己或他人不法「所有」之意
    圖。
四、綜之上情，本件被告雖係以欺罔（詐術）之手法，向告訴人乙○○借得機車後，
    持向久裕公司負責人甲○○租用汽車，但被告既無不法所有之意圖，其行為雖屬
    失當，亦與刑法詐欺罪之構成要件不相符合，揆諸前揭最高法院判決意旨之說明
    ，其行為應屬不罰之列，依法自為無罪判決之諭知。
據上論斷，應依刑事訴訟法第三百零一條第一項，判決如主文。
中      華      民      國    九十一    年      四      月     十六     日
                                  臺灣臺南地方法院刑事第四庭
                      法  官  陳欽賢
右正本證明與原本無異。
如不服本判決，應於判決送達後十日內，向本院提出上訴狀。
                                          書記官  何小玉
中      華      民      國    九十一    年      四      月    二十五    日
